【裁判字號】    97,台上,3991
【裁判日期】    970821
【裁判案由】    違反貪污治罪條例
【裁判全文】
最高法院刑事判決            九十七年度台上字第三九九一號
上  訴  人  台灣高等法院高雄分院檢察署檢察官
被      告  甲○○
            乙○○
            丁○○
            丙○○
            戊○○
            己○○
            庚○○
            辛○○
上列上訴人因被告等違反貪污治罪條例案件，不服台灣高等法院
高雄分院中華民國九十六年十月三十日第二審更審判決（九十六
年度重上更(四)字第四０號，起訴案號：台灣澎湖地方法院檢察署
九十年度偵字第一七一號），提起上訴，本院判決如下：
    主  文
原判決撤銷，發回台灣高等法院高雄分院。
    理  由
本件原判決以公訴意旨略稱：被告甲○○為澎湖縣馬公市第六屆
市民代表會（下稱馬公市代會）主席，被告丙○○、丁○○、己
○○、庚○○、戊○○、辛○○等六人為代表，而被告乙○○（
與前揭七人下稱被告等）則為該會之秘書，均為依據法令從事公
務之人員，緣澎湖縣馬公市公所曾於民國八十八年度（八十七年
七月一日起至八十八年六月三十日止）之總預算內，編列有馬公
市代會十二位代表之進修費用共計新台幣（下同）二十四萬元（
每位代表編列二萬元），至八十八年五月中旬，被告等因年度預
算已將屆滿，如不及時處理此案，恐該項代表進修費用預算即應
繳回，乃以形式上虛偽辦理上述代表六人在澎湖縣馬公市○○路
六號陳信發為負責人之「衛星資訊電腦廣場」電腦進修，實則係
將該項代表進修費用預算交予同意參與之代表，以作為福利之方
式，報銷該項預算，乙○○並指示組員洪寶笑（業經原審判決無
罪確定）辦理本件進修案，嗣由洪寶笑開立馬公市代會之十二萬
元公庫支票，以便提領現金退還丙○○等六位代表，及於支出傳
票上倒填日期為八十八年六月三十日，並虛偽記載支出「付衛星
資訊電腦廣場代表電腦研習教學費十二萬元」等字樣，而由陳信
發持公庫支票代為提示領取款項後交予乙○○，乙○○則抽出六
千元交予陳信發作為稅金，陳信發亦交付統一發票一紙予乙○○
，持回供洪寶笑報帳，餘款十一萬四千元則經乙○○交予丙○○
、丁○○、己○○、庚○○、戊○○、辛○○等人朋分花用，而
圖利丙○○等人該筆不法利益，被告等所為，均涉犯（刑法第十
條修正前）貪污治罪條例第六條第一項第四款之對主管或監督事
務直接圖利及刑法第二百十三條之公務員登載不實等罪嫌等語。
但經原審審理結果，認為不能證明被告等犯罪，因而撤銷第一審
關於被告等部分之科刑判決，改判諭知被告等均無罪，固非無見
。
惟按：審理事實之法院，對於案內與待證事項有關之一切證據，
除認為不必要者外，均應詳為調查，然後基於調查所得之心證以
為判斷之基礎。故證據雖已調查，而尚有其他必要部分並未調查
，仍難遽為被告有利或不利之認定。原判決認定被告等並無被訴
之上揭犯行，依其論斷，係以：(1)陳信發在法務部調查局澎湖縣
調查站（下稱調查站）之陳述，係受到調查人員之威脅、利誘，
非出於自由意思，無證據能力；其餘證人洪寶笑、黃素自、柯日
新、陳自帛、陳永澎、黃旭輝在調查站製作筆錄，並未調得製作
筆錄之錄影帶足供勘驗，應無證據能力；另調查站九十年四月十
三日澎肅字第三七二號函並附國庫支票二紙，其內容記載該二
紙支票均為八十八年六月三十日開立，分別於同年七月六日及七
日提領，提領日期不同，不符一般常理云云，係該調查站之單純
意見陳述，非屬於通常職務上為紀錄或證明其事實以製作之文書
，且就其製作之性質觀察，無特別之可信度，亦無證據能力。(2)
被告等確有在上址參加電腦進修情事，卷附照片係不同日期以不
同相機拍攝，有被告等及陳信發、林秀蘭等之供述及各該照片可
稽。(3)國庫支票係林秀蘭於同年七月六日，持公司之發票章及陳
信發之私章前往代表會請領，有林秀蘭、洪寶笑之證詞及馬公市
代會發文簿等可憑，並無倒填日期；傳票製作日期及國庫支票簽
發日期約在八十八年六月三十日，同年七月六日始領取國庫支票
並兌領票款，前後不同日期之情形，乃正常之作業程序。(4)陳信
發除開立統一發票需繳納百分之五之營業稅外，年終尚須申報繳
納營業所得稅，其支出及成本總和遠超過百分之五以上，如僅收
取十二萬元之百分之五，必定損失不少，豈會不計較所得稅及其
他成本之支出。(5)年度內之預算得辦理經費保留，並轉入下年度
繼續執行，被告等當無捨法令許可之途徑不循，而就違法非為之
理各等情，為其主要依據。而查：(一)陳信發係於九十年三月二日
在調查站應詢，至同年四月二十三日始經檢察官傳喚到庭具結作
證（見本案調查卷第九０頁，九十年度偵字第一七一號偵查卷第
一二三至一二七頁），前後相距一個多月，果曾於調查站受脅迫
、利誘之心理壓迫，於偵查中是否仍處於受其延續影響之狀態中
，並非無疑；況其後復於第一審九十年十一月一日到庭作證，及
於九十一年四月十七日在原審行證人之交互詰問，距調查站偵詢
時間已約八個月甚至一年以上，而其所供領得公庫支票得款十二
萬元悉交付乙○○，及被告等市民代表並未在其「衛星資訊電腦
廣場」按計畫實施授課等情節，卻前後供述如一（見原審上訴卷
第一八三、一九六至二００頁）；另徵之證人林秀蘭於調查站、
偵查中亦證稱：「沒有擔任電腦課程授課教師」、「市民代表未
上課，只來拍照」等語（見同上調查卷第五、六頁，偵查卷第三
五至三九頁），且林秀蘭並非如原判決認定有非任意性供述之情
事，所證並與陳信發上述於調查及偵審中供述一致，是以陳信發
是否因調查人員偵訊時予以威脅、利誘，欠缺自由意思而為不實
之陳述，並延續至其後於上述偵、審中仍供述不實，俱非無疑。
本院前次判決發回意旨就此已予指明，本次更審判決猶未斟酌及
此，仍認陳信發上述不利於被告等之證詞為無證據能力，自有未
合。(二)刑事訴訟法第一百條之一第一、二項分別規定：「訊問被
告，應全程連續錄音；必要時，並應全程連續錄影。但有急迫情
況且經記明筆錄者，不在此限。」「筆錄內所載之被告陳述與錄
音或錄影之內容不符者，除有前項但書情形外，其不符之部分，
不得作為證據。」又同法第一百條之二規定：「本章之規定，於
司法警察官或司法警察詢問犯罪嫌疑人時，準用之。」另「司法
警察官或司法警察因調查犯罪嫌疑人犯罪情形及蒐集證據之必要
，得使用通知書通知證人到場詢問。」同法第一百九十六條之一
第一項定有明文，上引規定則明顯不在同條第二項準用條文之列
。足證司法警察（官）因調查犯罪嫌疑人犯罪情形及蒐集證據之
必要，而詢問證人時，並無「應全程連續錄音」或「全程連續錄
影」及上述其餘所謂筆錄之記載與錄音或錄影之內容不符，不得
作為證據等規定之適用。此究為立法之疏漏抑或有意保留，固值
推敲，但對司法警察（官）之詢問證人、製作證人筆錄，倘認有
違法取供或非依法定程序取得證據等之疑慮，縱並未錄音或錄影
，或錄音、錄影已滅失，而無從據以勘驗比對，仍非不可調查其
他證據以資究明，自不能單以並無警詢時之錄音或錄影可為勘驗
比對，即認證人於警詢之供述必係出於非法取供，為無證據能力
。被告等於原審懷疑證人洪寶笑、黃素自、柯日新、陳自帛、陳
永澎、黃旭輝在調查站製作筆錄亦有以威脅、利誘取供之情形，
然調查站對原審函調該詢問證人錄影帶之覆函，或稱：「因承辦
人更替頻仍，尚在找尋中，暫時無法提供」，又稱：「因時間久
遠，已受潮損壞，故無法提供」各等語（見更(三)卷二第一五七頁
、卷三第四三頁），迄未能提供製作筆錄之錄影帶以供勘驗。原
審就該等證人於調查站應詢時，究竟有何遭受調查人員威脅、利
誘之情事，並未調查其他具體事證以資審認，徒以調查站迄未能
提供該製作筆錄之錄影帶，逕認其等在調查站中之陳述，均無證
據能力，自嫌速斷。(三)證人林秀蘭於原審證稱：「（在伊任職『
衛星資訊電腦廣場』之會計時，職員有幾位？）兩位，原來只有
我，後來老闆有一個朋友王志豪，他有去但算不算職員我不曉得
，就剩下我跟老闆二個。（陳信發有無替人上課？）王志豪授課
的時候（他）有幫王志豪過，他自己沒有上過課。」陳信發亦稱
：「（王志豪有無在你那邊擔任職員？）他只是高中生，偶爾去
串場，他也是喜歡電腦的人，有時候下課會到那邊打電腦，有時
候會好心幫我看店面，他並不是員工，他沒有薪水，他只是串場
的，他跟（根）本不是我們的員工。」於第一審更稱：「我負責
維修，所以外場部分是會計在負責。我並沒有教電腦課程。（為
何照片上有你？）因為當時有聲音，所以我出來看，當時我並沒
有上課，之後我也沒有授課。我只有提進修計畫，之後如何執行
我不清楚。」等各語（見更(三)卷四第二０、六九頁，第一審卷第
二一一、二一二頁），足見乙○○於第一審供稱：伊在上課期間
去過二次，有看到陳信發、林秀蘭在場指導等語，及其餘被告丁
○○、辛○○、庚○○、己○○、戊○○、丙○○等六人供稱確
有上課，有一男、一女二位老師等情，與陳信發、林秀蘭上開所
供無一相符。衡情丁○○等六人如確有進修電腦課程之情事，並
係委由陳信發在其負責之「衛星資訊電腦廣場」執行該進修計畫
，理當有人在場負責指導為是。但陳信發與林秀蘭既均非該在場
負責指導之人，究竟尚有何人擔任其事，卷內資料猶欠周詳，原
審未為查究釐清，仍依卷附照片認定丁○○等人確有在上址進修
電腦課程之事實，自嫌調查職責未盡及理由欠備。以上或為上訴
意旨所指摘，或為本院得依職權調查之事項，應認原判決仍有撤
銷發回更審之原因。
據上論結，應依刑事訴訟法第三百九十七條、第四百零一條，判
決如主文。
中    華    民    國  九十七  年    八    月  二十一  日
                      最高法院刑事第十庭
                          審判長法官  邵  燕  玲
                                法官  李  伯  道
                                法官  孫  增  同
                                法官  吳      燦
                                法官  李  英  勇
      本件正本證明與原本無異
                                      書  記  官
中    華    民    國  九十七  年    八    月  二十七  日
                                                Ａ


司法院資訊處製作；財團法人民間司法改革基金會備份。
